臺灣臺北地方法院民事判決
　　　　　　　　　　　　　　　　  111年度北簡字第7083號
原      告  旺旺友聯產物保險股份有限公司

法定代理人  劉自明  
訴訟代理人  陳巧姿  
            羅盛德律師
複 代理 人  廖儀婷律師
被      告  丁志文  

            丁碩    
            丁水東  

            丁志仁  
上列當事人間請求撤銷分割繼承登記事件，本院於民國111年10
月24日言詞辯論終結，判決如下：
    主      文
原告之訴駁回。
訴訟費用由原告負擔。 
    事實及理由
壹、程序方面：
    按訴狀送達後，原告不得將原訴變更或追加他訴。但該訴訟
    標的對於數人必須合一確定時，追加其原非當事人之人為當
    事人者，不在此限。民事訴訟法第255條第1項第5款定有明
    文。又債權人依民法第244條第2項行使其撤銷權，如僅請求
    撤銷債務人之行為，則應以行為當事人為被告，即其行為為
    單獨行為時，應以債務人為被告，其行為為雙方行為時，應
    以債務人及其相對人對為被告，故其行為當事人有數人時，
    必須一同被訴，否則應認其當事人之適格有欠缺。本件原告
    起訴時訴之聲明原為：「（一）被告被告丁志文、丁○○（A1
    23****9）間就如附表所示之不動產（下合稱系爭不動產）
    ，於民國106年10月14日所為之遺產分割協議債權行為，及
    於106年12月22日所為之所有權移轉登記物權行為，均應予
    以撤銷。（二）被告丁○○（A123****9）應將系爭不動產，
    經臺北市古亭地政事務所以106年中正一字第082730號收件
    ，於106年12月22日以分割繼承為原因之所有權移轉登記予
    以塗銷，並辦理回復所有權登記為被告全體繼承人公同共有
    。」（見本院卷第9頁）。嗣於111年6月24日具狀追加丁水
    東、丁志仁為被告，並變更訴之聲明為：「（一）被告間就
    系爭不動產，於106年10月14日所為之遺產分割協議債權行
    為，及於106年12月22日所為之所有權移轉登記物權行為，
    均應予以撤銷。（二）被告丁碩應將系爭不動產，經臺北市
    古亭地政事務所以106年中正一字第082730號收件，於106年
    12月22日以分割繼承為登記原因之所有權移轉登記予以塗銷
    ，並辦理回復所有權登記為被告等全體繼承人公同共有。」
    （見本院卷第93頁）。因被繼承人林謹淑於106年10月14日
    死亡，其繼承人為被告丁志文、丁碩、丁水東及丁志仁，且
    均未拋棄繼承，故原告提起本件訴訟，請求撤銷林謹淑之繼
    承人就林謹淑所遺留遺產之分割協議及分割繼承登記之行為
    ，並訴請將遺產之分割繼承登記予以塗銷，依上開說明，自
    應以上開全體繼承人為被告。是以，原告追加丁水東、丁志
    仁為被告，核與前揭規定相符，應予准許。
貳、實體方面：
一、原告起訴主張：被告丁志文前積欠原告新臺幣（下同）29萬
    元，而原告前向鈞院取得99年度司票字第4047號民事裁定及
    確定證明書（下稱系爭裁定）後，復持系爭裁定向臺灣新竹
    地方法院（下稱新竹地院）對被告丁志文聲請強制執行，並
    經新竹地院換發102年司執字第24966號債權憑證（下稱系爭
    債權憑證），迄今尚欠原告本金19萬元及利息未清償（下稱
    系爭債權）。又被告之母即被繼承人林謹淑已於106年10月1
    4日死亡，其死亡時遺有系爭不動產，而被告丁志文並未辦
    理拋棄繼承，故系爭不動產應自繼承開始時，按應繼分比例
    由被告共同繼承。詎料，被告丁志文為免遭原告追索，竟將
    系爭不動產於106年10月14日以分割繼承為登記原因，辦理
    移轉登記予被告丁碩，被告之上開行為乃有害及原告系爭債
    權之無償行為，爰依民法第244條第1項及第4項之規定，提
    起本件訴訟等語。並聲明：（一）被告間就系爭不動產，於
    106年10月14日所為之遺產分割協議債權行為，及於106年12
    月22日所為之所有權移轉登記物權行為，均應予以撤銷。（
    二）被告丁碩應將系爭不動產，經臺北市古亭地政事務所以
    106年中正一字第082730號收件，於106年12月22日以分割繼
    承為登記原因之所有權移轉登記予以塗銷，並辦理回復所有
    權登記為被告等全體繼承人公同共有。
二、被告則以：
（一）被告丁志文則以：被告協議將系爭不動產移轉登記予被告
      丁碩，係因被告丁志文並未扶養被繼承人林謹淑及被告父
      親即被告丁水東，被繼承人林謹淑及被告丁水東均係由被
      告丁碩扶養等語，資為抗辯。並聲明：原告之訴駁回。
（二）被告丁碩則以：被告丁碩於被告丁志文辦理拋棄繼承前，
      並不知悉其有積欠原告債務。又林謹淑生前係與被告丁碩
      居住於系爭不動產內，被告丁水東則居住在隔壁，惟兩間
      房屋相通，而林謹淑生前及被告林水東均係由被告丁碩負
      責照顧，林謹淑過世後，因被告丁碩為長子，且仍負責照
      顧父親及負擔家中事務（例如醫藥費、營養品及日常伙食
      費均係由被告丁碩負擔），故被告間和平協議由被告丁碩
      繼承系爭不動產等語，資為抗辯。並聲明：原告之訴駁回
      。
（三）被告丁志仁則以：被告丁志仁不知悉被告丁志文有積欠原
      告債務，且如被告丁碩所述，故和平協議由家中長子即被
      告丁碩繼承系爭不動產等語，資為抗辯。並聲明：原告之
      訴駁回。
（四）被告丁水東未於最後言詞辯論期日到場，亦未提出書狀，
      作何聲明或陳述。
三、經查，被告丁志文前積欠原告系爭債權，而原告前向本院取
    得系爭裁定後，持系爭裁定向新竹地院聲請對被告丁志文強
    制執行，並經新竹地院換發系爭債權憑證。又被告丁志文之
    母即被繼承人林謹淑於106年10月14日死亡時，遺有如附表
    所示之系爭不動產，而被繼承人林謹淑之繼承人為被告。另
    被告於106年12月22日以分割繼承為登記原因將系爭不動產
    所有權移轉登記予被告丁碩等情，此有系爭債權憑證、土地
    電傳資訊、異動索引電傳資訊、建物電傳資訊、系爭不動產
    之土地、建物第一類登記謄本、臺北市古亭地政事務所異動
    索引表、繼承系統表及戶籍謄本等件在卷可稽（見本院卷第
    17至45頁、第59至63頁、第97至107頁），且為兩造所不爭
    執，均堪信為真實。
四、得心證之理由：
（一）按民法第244條第1項之撤銷訴權，依同法第245條規定，
      自債權人知有撤銷原因時起，1年間不行使而消滅。該項
      法定期間為除斥期間，其時間經過時權利即告消滅。此項
      除斥期間有無經過，縱未經當事人主張或抗辯，法院亦應
      先為調查認定，以為判斷之依據。查本院審酌原告所提系
      爭不動產之土地電傳資訊、異動索引電傳資訊、建物電傳
      資訊上記載「列印時間：110年11月20日」（見本院卷第2
      5至45頁），堪認原告係於110年11月20日調閱系爭不動產
      之電傳資訊後，始知悉被告間就系爭不動產達成分割協議
      並移轉所有權，而原告係於111年2月14日提起本件訴訟，
      亦有起訴狀所蓋之收狀戳可憑（見本院卷第9頁），並未
      逾上開規定之1年除斥期間，先予敘明。
（二）次按債務人所為之無償行為，有害及債權者，債權人得聲
      請法院撤銷之。債務人所為之有償行為，於行為時明知有
      損害於債權人之權利者，以受益人於受益時亦知其情事者
      為限，債權人得聲請法院撤銷之。民法第244條第1、2項
      分別定有明文。又民法第244條第1項及同條第2項係分別
      以無償行為及有償行為作為規範之對象，二者撤銷之法定
      要件並不相同。而上開所謂無償或有償行為，係以債務人
      與第三人間之行為有無互為對價關係之給付為其區別標準
      。就共同繼承人間所為之遺產分割協議，其評價上究屬無
      償行為抑或有償行為，不能僅以單一繼承人是否放棄取得
      遺產為斷，仍應綜合斟酌該繼承人放棄取得遺產之原因。
      又如僅因欠債之人未受遺產分配，即推認系爭遺產分割協
      議為無償行為，則將使繼承人分配遺產之際，僅因繼承人
      中之一中或數人有積欠債務，即無法考量被繼承人之遺願
      、父母子女關係及日後扶養義務之履行等因素，而僅能機
      械式之按應繼分分配遺產，否則即有受債權人日後撤銷協
      議之風險，此顯過度箝制繼承人處分遺產之自由。再約由
      債務人以外之繼承人單獨取得全部遺產之分割協議，係為
      消滅因繼承而生之公同共有關係，苟未因此增加債務人之
      不利益，要難認係有害於債權人之法律行為，蓋債權人貸
      予款項或與債務人發生債之關係時所評估者，係債務人本
      身之資力，通常不會就債務人之被繼承人資力併予評估，
      故債權人自應以債務人個人之財產為其信賴之基礎，其對
      債務人之被繼承人之期待，亦難認有保護之必要。且繼承
      人就遺產所為遺產分割協議，係繼承人就遺產之權利互為
      協議後，再行分配遺產之權利，為多數繼承人之共同行為
      ，衡諸一般社會常情，繼承人間分割遺產時，往往係考量
      被繼承人生前意願、繼承人對被繼承人之貢獻（如有無扶
      養之事實、生前的照顧等）、家族成員間的情感與恩情（
      如協議由仍在世之父母親一方取得全數遺產，作為該仍在
      世父母親之照護或費用支出）、被繼承人生前已分配予各
      繼承人之財產（如贈與之歸扣）、是否承擔祭祀義務等諸
      多因素，故遺產分割協議，苟未因此增加債務人之不利益
      ，即難認有害及債權人之債權，債權人應無從爰引民法第
      244條第1、2項規定，聲請法院撤銷之。末按當事人主張
      有利於己之事實者，就其事實有舉證之責任。民事訴訟法
      第277條前段亦有明文。
（三）查被告丁志文辯稱其並未扶養林謹淑及父親即被告丁水東
      ，林謹淑生前及被告丁水東均係由被告丁碩扶養等語；被
      告丁碩及丁志仁均辯稱其於被告丁志文辦理拋棄繼承前，
      並不知悉其有積欠原告債務，又林謹淑生前係與被告丁碩
      居住於系爭不動產內，被告丁水東則居住在隔壁，惟兩間
      房屋相通，而林謹淑生前及被告林水東均係由被告丁碩負
      責照顧，林謹淑過世後，因被告丁碩為長子，且仍負責照
      顧父親及負擔家中事務（例如醫藥費、營養品及日常伙食
      費均係由被告丁碩負擔），故被告間和平協議由被告丁碩
      繼承系爭不動產等語，業據提出衛生福利部雙和醫院醫療
      費用收據、臺北市立聯合醫院門急診費用收據、繳費通知
      單、國立臺灣大學醫學院附設醫院住院醫療費用收據、出
      院通知單、急診醫療費用收據、門診醫療費用收據、松柏
      復健科診所藥品明細收據、永康診所醫療費用收據、永康
      大藥局費用收據、永康診所門診收據及統一發票等件為憑
      （見本院卷第181至215頁），核屬相符，可知被告間上開
      遺產分割協議，實包含被告對被繼承人林謹淑生前之貢獻
      即有無扶養照顧之情形、是否承擔家族之日常事務及履行
      子女對父親林水東之扶養照顧義務等多項權利義務之協議
      結果，自不能單憑被告丁志文未獲系爭不動產分配之結果
      即逕認上開遺產分割協議屬無償行為。又被繼承人林謹淑
      之其餘繼承人即被告丁水東、丁碩及丁志仁亦非原告之債
      務人，若被告間所為之遺產分割協議，係有意損害原告之
      債權，被告丁水東、丁碩及丁志仁應無一併放棄繼承系爭
      不動產權利之理，且系爭不動產之價值應大於系爭債權，
      縱被告丁志文以繼承之系爭不動產償還系爭債權後應仍有
      剩餘，衡情被告丁志文實無必要為逃避系爭債權之清償責
      任而喪失繼承系爭不動產之較大利益，足見被告間所為之
      遺產分割協議，並非以無償方式詐害原告對被告丁志文之
      系爭債權為目的，而係基於上開親情扶養義務、日常照顧
      等意願之考量。此外，原告對被告丁志文之系爭債權係於
      被繼承人林謹淑死亡前即已發生，足徵原告所評估者為被
      告丁志文本身當時的資力，並無就將來未必獲致之繼承財
      產予以衡估，且被告丁志文對被繼承人林謹淑遺產為公同
      共有之權利，被告間之遺產分割協議及分割繼承登記，並
      未因此增加被告丁志文之不利益，自不在民法第244條擬
      為保護之債務人清償能力範圍內，亦難認有害及原告之系
      爭債權。基上，原告既未提出其他證據證明被告間就系爭
      不動產之遺產分割協議及被告丁志文就系爭不動產所為分
      割繼承登記，係為詐害原告系爭債權之無償行為之事實，
      則原告主張被告間就系爭不動產所為分割協議及被告丁志
      文就系爭不動產分割繼承登記行為，係有害及原告之系爭
      債權云云，即屬無據。
五、綜上所述，原告依據民法第244條第1項、第4項規定請求：
    （一）被告間就系爭不動產，於106年10月14日所為之遺產
    分割協議債權行為，及於106年12月22日所為之所有權移轉
    登記物權行為，均應予以撤銷。（二）被告丁碩應將系爭不
    動產，經臺北市古亭地政事務所以106年中正一字第082730
    號收件，於106年12月22日以分割繼承為登記原因之所有權
    移轉登記予以塗銷，並辦理回復所有權登記為被告等全體繼
    承人公同共有，均無理由，應予駁回。
六、本件事證已臻明確，兩造其餘攻擊防禦方法及舉證，核與判
    決結果無影響，爰不另一一論述，併此敘明。
七、訴訟費用負擔之依據：民事訴訟法第78條。　　
中　　華　　民　　國　　111 　年　　11　　月　　17　　日
                  臺北簡易庭  法  官  陳家淳
以上正本證明與原本無異。
如不服本判決，應於判決送達後20日內向本庭（臺北市○○○路
0段000巷0號）提出上訴狀。（須按他造當事人之人數附繕本）
如委任律師提起上訴者，應一併繳納上訴審裁判費。
中　　華　　民　　國　　111 　年　　11　　月　　23　　日
                              書記官  蘇炫綺 
附表：
土地標示        土   地   坐  落      面積 （平方公尺） 權利範圍 縣市 鄉鎮 市區 段 小段  地號   臺北市 中正區 永昌 四  0000-0000 244,345 44,589分之445 建物標示        建號 基地坐落 建物門牌 建物面積 （平方公尺）  權利範圍   臺北市○○區○○段○○段000000000○號 臺北市○○區○○段○○段000000000地號土地 臺北市○○區○○路0段000巷00號3樓 層次 面積 附屬建物及用途 丁碩：1分之1      30.16 陽台：4.95